
```{r}
library(tidyverse)
library(patchwork)
library(splines)
library(scales)
```




```{r}
load("andmed.Rda")

piir_harvaks = 0.001 ## harvaks lugemise piir
bp <- log10(5000) ## uus tunnus, et pikkuse 5000 juures katkevust

SVd_valmis = SVd_valmis %>%
  mutate(haruldane = ifelse(yld_sagedus<piir_harvaks, 1,0),
         eQTL_any = as.factor(eQTL_any),
         geenis = as.factor(geenis)) %>% 
  mutate(log10_pikkus = log10(pikkus)) %>% 
  rename(eQTL = eQTL_any)%>%
  mutate(
    after_bp   = as.numeric(log10_pikkus > bp)
  ) 



del_v2 = SVd_valmis %>% filter(tyyp=="DEL")
ins_v2 = SVd_valmis %>% filter(tyyp!="DEL")

```




```{r}
load("geenid.Rda")
```

geenida histogram
```{r} 
ggplot(geenid, aes(x = (l6pp - algus + 1))) +
  geom_histogram() +
  scale_x_log10(labels = scales::label_number(big.mark = " ")) +
  labs(x = "Geeni pikkus", y = "Antud pikkusega geenide arv")+
  theme_classic()
```


Paneb SV-de tuvastusmeetodid väiksematesse grupidesse
```{r}
SVd_valmis <- SVd_valmis %>%
  mutate(uus_meetod = case_when(
    str_detect(meetod, "depth") & str_detect(meetod, "melt") ~ "katvus ja muster (+ muu)",
    str_detect(meetod, "depth") & !str_detect(meetod, "melt") ~ "katvus (+ muu)",
    str_detect(meetod, "melt") & !str_detect(meetod, "depth") ~ "muster (+ muu)",
    TRUE ~ "ainult muud"
  ))
```


SV pikkus ja tuvastusmeetod
```{r}
ggplot(SVd_valmis, aes(x = pikkus, fill = uus_meetod)) +
  geom_histogram() +
  scale_x_log10(breaks = scales::trans_breaks("log10", function(x) 10^x),
    labels = scales::trans_format("log10", scales::math_format(10^.x))) +
  labs(x = "SV pikkus", y = "Antud pikkusega SV-de arv") +
  theme_classic() +
  facet_grid(~tyyp) +
  geom_vline(xintercept = 5000, linetype = "dashed") +
  theme(legend.position = "bottom")+
  guides(fill=guide_legend(title="Meetod"))

```


eelmine, aga väiksemal skaalal, pole log
```{r}
ggplot(SVd_valmis %>% filter(pikkus>4000&pikkus<7000), aes(x = pikkus, fill = uus_meetod)) +
  geom_histogram() +
  labs(x = "SV pikkus", y = "Antud pikkusega SV-de arv") +
  theme_classic() +
  facet_grid(~tyyp) +
  geom_vline(xintercept = 5000, linetype = "dashed") +
  theme(legend.position = "bottom")+
  guides(fill=guide_legend(title="Meetod"))

```


SV sageduste jaotus
```{r}
ggplot(SVd_valmis, aes(x = yld_sagedus)) +
  geom_histogram(bins = 26) +
  scale_x_log10(labels = scales::label_number(big.mark = " ", drop0trailing = TRUE)) +
  labs(x = "SV sagedus populatsioonis", y = "Antud sagedusega SV-de arv")+
  theme_classic()+
  facet_grid(~tyyp)
```


Dublikatsioonid pannakse insertsioonide alla
```{r}
SVd_valmis = SVd_valmis %>% 
  mutate(tyyp = case_when(
    tyyp == "DUP" ~ "INS",
    TRUE ~ tyyp
  ))
```

```{r}
table(SVd_valmis$geenis, SVd_valmis$eQTL)
```

### deletsioonid
 pikkus
```{r}
ggplot(SVd_valmis %>% filter(tyyp == "DEL"), aes(x = pikkus)) +
  geom_histogram(bins=30) +
  scale_x_log10(
    breaks = scales::trans_breaks("log10", function(x) 10^x),
    labels = scales::trans_format("log10", scales::math_format(10^.x))
  ) +
  labs(x = "SV pikkus", y = "Antud pikkusega deletsioonide arv") +
  theme_classic() +
  facet_grid(
  geenis ~ eQTL,
  labeller = labeller(
    geenis = c("FALSE" = "Geenis Ei", "TRUE" = "Geenis Jah"),
      eQTL = c("FALSE" = "eQTL Ei", "TRUE" = "eQTL Jah")
  )
) +
  geom_vline(xintercept = 5000, linetype = "dashed") +
  theme(legend.position = "bottom")
```


### insertsioonid

pikkus
```{r}
ggplot(SVd_valmis%>% filter(tyyp == "INS"), aes(x = pikkus)) +
  geom_histogram() +
  scale_x_log10(
    breaks = scales::trans_breaks("log10", function(x) 10^x),
    labels = scales::trans_format("log10", scales::math_format(10^.x))
  ) +
  labs(x = "SV pikkus", y = "Antud pikkusega insertsioonide arv") +
  theme_classic() +
  facet_grid(
  geenis ~ eQTL,
  labeller = labeller(
    geenis = c("FALSE" = "Geenis Ei", "TRUE" = "Geenis Jah"),
      eQTL = c("FALSE" = "eQTL Ei", "TRUE" = "eQTL Jah")
  )
) +
  geom_vline(xintercept = 5000, linetype = "dashed") +
  theme(legend.position = "bottom")
```

Andmetes esinev haruldaste osakaal
```{r}
pred_data <- SVd_valmis %>%
  mutate(log10_pikkus = round(log10_pikkus, 1)) %>%
  group_by(log10_pikkus, tyyp, geenis, eQTL) %>%
  summarise(
    P_obs  = mean(haruldane),
  )


ggplot(pred_data, aes(x = log10_pikkus, color = tyyp)) +
  geom_point(aes(y = P_obs), alpha = 1) +
  coord_cartesian(xlim = c(1.8, 6)) +
  geom_vline(xintercept = log10(5000), linetype = "dashed") +
  scale_x_continuous(
    breaks = scales::pretty_breaks(),
    labels = scales::math_format(10^.x)
  ) +
  theme_classic() +
  facet_grid(
    geenis ~ eQTL,
    labeller = labeller(
    geenis = c("FALSE" = "Geenis Ei", "TRUE" = "Geenis Jah"),
      eQTL = c("FALSE" = "eQTL Ei", "TRUE" = "eQTL Jah")
  )
  ) +
  theme(
    legend.position = "bottom",
    panel.border = element_rect(color = "black", fill = NA)
  ) +
  labs(x = "SV pikkus", y = "Haruldaste SV-de osakaal", color = "SV tüüp")
```


Eelmine väiksemas vahemikus, pole log
```{r}


pred_data <- SVd_valmis %>%
  mutate(pikkus_bin = round(pikkus / 100) * 100) %>% 
  group_by(pikkus_bin, tyyp, geenis, eQTL) %>%
  summarise(
    P_obs = mean(haruldane),
    .groups = "drop"
  )

ggplot(pred_data, aes(x = pikkus_bin, color = tyyp)) +
  geom_point(aes(y = P_obs), alpha = 1) +
  coord_cartesian(xlim = c(4000, 7000), ylim = c(0.5,1)) +
  geom_vline(xintercept = 5000, linetype = "dashed") +
  theme_classic() +
  facet_grid(
    geenis ~ eQTL,
    labeller = labeller(
    geenis = c("FALSE" = "Geenis Ei", "TRUE" = "Geenis Jah"),
      eQTL = c("FALSE" = "eQTL Ei", "TRUE" = "eQTL Jah")
  )
  ) +
  theme(
    legend.position = "bottom",
    panel.border = element_rect(color = "black", fill = NA)
  ) +
  labs(x = "SV pikkus", y = "Haruldaste SV-de osakaal", color = "SV tüüp")
```



loeb sisse deletsioonide mudeli
```{r}
glm_model_del_18 = readRDS("glm_model_del_18.rds")
```


```{r}
plot_mudel2(del_v2,glm_model_del_18, facet = F, c(0.6,1))
```

loeb sisse insertsioonide mudeli
```{r}
glm_model_ins_18 = readRDS("glm_model_ins_18.rds")
```


kuvab mudeli hinnanguid funktsioon failis plot2_suured_funk...
```{r}
plot_mudel2_ME(ins_v2, glm_model_ins_18,F, c(0.4, 1))
```



deletsioonidel RR
```{r}
plot_mudel2_RR_del(del_v2, glm_model_del_18, F, 1.2, 0.8)
```

insertsioonidel RR
```{r}
plot_mudel2_ME_RR(ins_v2, glm_model_ins_18,FALSE, 1.3,0.7)
```


########tuletise osa
```{r}
bspline_deriv_basis <- function(x, knots) { ## arvutab baasifunktsiooni tuletised
  
  k <- max(which(knots <= x))
  k <- k - 1  
  
  t <- knots
  
  osa4 <- function(s) {
    s1 <- s+1
    -3 * (t[s1+4] - x)^2 /
      ((t[s1+4] - t[s1+1]) * (t[s1+4] - t[s1+2]) * (t[s1+4] - t[s1+3]))
  }
  
  osa3 <- function(s) {
    s1 <- s+1
    liidetav1 <- 3 * (t[s1+3] - x)^2 /
      ((t[s1+3] - t[s1]) * (t[s1+3] - t[s1+1]) * (t[s1+3] - t[s1+2]))
    liidetav2 <- (3 / (t[s1+4] - t[s1+1])) * (
      ((x - t[s1+1]) * (t[s1+3] - x)) / ((t[s1+3] - t[s1+1]) * (t[s1+3] - t[s1+2])) +
      ((t[s1+4] - x) * (x - t[s1+2])) / ((t[s1+4] - t[s1+2]) * (t[s1+3] - t[s1+2]))
    )
    liidetav1 - liidetav2
  }
  
  osa2 <- function(s) {
    s1 <- s+1
    liidetav1 <- (3 / (t[s1+3] - t[s1])) * (
      ((x - t[s1]) * (t[s1+2] - x))   / ((t[s1+2] - t[s1])   * (t[s1+2] - t[s1+1])) +
      ((t[s1+3] - x) * (x - t[s1+1])) / ((t[s1+3] - t[s1+1]) * (t[s1+2] - t[s1+1]))
    )
    liidetav2 <- 3 * (x - t[s1+1])^2 /
      ((t[s1+4] - t[s1+1]) * (t[s1+3] - t[s1+1]) * (t[s1+2] - t[s1+1]))
    liidetav1 - liidetav2
  }
  
  osa1 <- function(s) {
    s1 <- s+1
    3 * (x - t[s1])^2 /
      ((t[s1+3] - t[s1]) * (t[s1+2] - t[s1]) * (t[s1+1] - t[s1]))
  }
  
  n_basis <- length(knots) - 4
  basis   <- numeric(n_basis)
  
  basis[k-3+1] <- osa4(k-3)
  basis[k-2+1] <- osa3(k-2)
  basis[k-1+1] <- osa2(k-1)
  basis[k  +1] <- osa1(k)
  
  return(basis)
}
```


funktsioon splaini tuletise leidmiseks
```{r}
arv_deriv <- function(x, knots, coef, vcov_mat,
                               geenis = 0, eQTL = 0) {
  after_bp = as.numeric(x > log10(5000))
  
  coef_no_na  <- coef[!is.na(coef)] ## leiab, millised pole NA
  coef_names  <- names(coef_no_na) ### võtab nimed
  
  db <- bspline_deriv_basis(x, knots)[-1] ## arvutab baasi tuletise
  
  k_vec <- numeric(length(coef_no_na)) ## leiab, mitt pole NA
  names(k_vec) <- coef_names
  
  for (i in seq_along(coef_names)) { ### vaatab ige kordajat
    name <- coef_names[i]
    
    if (grepl("bs\\(", name)) { ## otsib, millised kordajad on praegu kasutusel 
    
      m <- as.numeric(gsub(".*\\)([0-9]+)$", "\\1", name))
      val <- db[m]
      
      if (grepl("geenis", name)) val <- val * geenis 
      if (grepl("eQTL", name))   val <- val * eQTL
      if (grepl("after_bp", name)) val <- val * after_bp
      
      k_vec[i] <- val
    }
  }
  
  est <- sum(k_vec * coef_no_na) ## hinnang
  se  <- sqrt(t(k_vec) %*% vcov_mat %*% k_vec) ## standardviga
  
  list(estimate = est, se = se)
}
```



annab deletsioonide splaini tuletise vahemikus
```{r}
probs = seq(0, 1, length.out = 15 + 2)[-c(1, 15 + 2)]

knots_full = sort(c(unname(quantile(del_v2$log10_pikkus, probs = probs)), ##sõlmed
               rep(max(del_v2$log10_pikkus), 4),
               rep(min(del_v2$log10_pikkus), 4)))

vcov_no_na <- vcov(glm_model_del_18)[!is.na(coef(glm_model_del_18)),
                                      !is.na(coef(glm_model_del_18))]

xvals <- seq(1.69897, 7.880682, by = 0.005) ## võtab vahemiku

results <- data.frame()

for (g in c(0, 1)) { ## arvutab kõigil kombinatsionnidel
  for (e in c(0, 1)) {
    
    deriv <- c()
    up <- c()
    low <- c()
    
    for (x in xvals){
      
      out <- arv_deriv(### leiab tuletise punktis
        x,
        knots = knots_full,
        coef = coef(glm_model_del_18),
        vcov_mat = vcov_no_na,
        geenis = g,
        eQTL = e
      )
      
      #võtab hiiiangu ja standardvea
      est <- out$estimate  
      se  <- out$se[1]
      
      deriv <- c(deriv, est)
      up    <- c(up, est + 1.96 * se)
      low   <- c(low, est - 1.96 * se)
    }
    
    tmp <- data.frame( ##salvestab
      x = xvals,
      derivative = deriv,
      lower = low,
      upper = up,
      geenis = g,
      eQTL = e
    )
    
    tmp$status <- case_when(  ## määrab, mis tüüpi on
      tmp$lower > 0 ~ "Positiivne",
      tmp$upper < 0 ~ "Negatiivne",
      TRUE ~ "Määramata"
    )
    
    results <- bind_rows(results, tmp)
  }
}

results$geenis <- as.logical(results$geenis)
results$eQTL <- as.logical(results$eQTL)

results$group <- paste0(results$geenis, " + ", results$eQTL)
```




Joonis deletsioonidele, siin ainult tuletis
```{r}

results <- results %>%
  mutate(group = factor(group, levels = c("FALSE + FALSE", "TRUE + FALSE", "FALSE + TRUE", "TRUE + TRUE")))
pp2 = ggplot(results, aes(x = x, y = 1, fill = status)) +
  geom_raster() +
  
  facet_wrap(
  ~ group,
  ncol = 1,
  strip.position = "right",
  labeller = labeller(group = function(x) gsub("TRUE", "JAH", gsub("FALSE", "EI   ", x)))
)+
  
  scale_fill_manual(
    values = c(
      "Positiivne" = "forestgreen",
      "Negatiivne" = "red3",
      "Määramata" = "darkgray"
    )
  ) +
  
  labs(
    x = "SV pikkus",
    y = NULL,
    fill = "Tuletise väärtus"
  ) +
  
  theme_classic() +
  theme(
    axis.text.y = element_blank(),
    axis.ticks.y = element_blank(),
    axis.title.y = element_blank(),
    legend.position = "bottom",
    
    strip.placement = "outside",
    strip.background = element_blank(),
    strip.text.y.right = element_text(
  angle = 0,
  size = 10,
  hjust = 0
)
  )+scale_x_continuous(
    breaks = c(2, 3, 4, 5, 6),
    labels = scales::label_math(10^.x)
  ) 
```

deletsioonidele joonis mudeli hinnangutele
```{r}
pp1 = plot_mudel2(del_v2,glm_model_del_18, facet = F, c(0.6,1))+  
    theme(axis.text.x = element_blank(),
    axis.title.x = element_blank(),
    legend.position = c(1.05, 0.4))
```


paneb kokku tuletise ja tavalis hinnagute joonise
```{r, }
test = pp1/pp2+ 
  plot_layout(heights = c(3, 1))
test
```




insertsioonidele joonis mudeli hinnangutele
```{r}
pp1_ins = plot_mudel2_ME(ins_v2,glm_model_ins_18, facet = F, c(0.5,1))+  
    theme(axis.text.x = element_blank(),
    axis.title.x = element_blank(),
    legend.position = c(1.05, 0.4))
```


arvutab insertsioonidele tuletise
```{r}

ME_N_mu    <- 2.420
ME_N_sigma <- 0.1010715

dME_N_dx <- function(x, mu = ME_N_mu, sigma = ME_N_sigma) { ## normaaljaotuse tuletis
  -(x - mu) / sigma^2 * dnorm(x, mu, sigma)
}


coef_ins     <- coef(glm_model_ins_18) 
not_na_ins   <- !is.na(coef_ins) ## leiab mitte NA
vcov_ins     <- vcov(glm_model_ins_18)[not_na_ins, not_na_ins]


me_n_name    <- "ME_N"
me_n_idx_full <- which(names(coef_ins) == me_n_name)   
me_n_idx_vcov <- which(names(coef_ins[not_na_ins]) == me_n_name) 

knots_full_ins <- sort(c(  ## kõik sõlmed
  unname(quantile(ins_v2$log10_pikkus, probs = probs)),
  rep(max(ins_v2$log10_pikkus), 4),
  rep(min(ins_v2$log10_pikkus), 4)
))

xvals_ins <- seq(min(ins_v2$log10_pikkus), max(ins_v2$log10_pikkus), by = 0.005) ## liab tueltist miinimummis maksimumini

results_ins <- data.frame()

for (g in c(0, 1)) {
  for (e in c(0, 1)) {
    
    deriv <- c(); up <- c(); low <- c()
    
    for (x in xvals_ins) {
      
      out <- arv_deriv(
        x,
        knots    = knots_full_ins,
        coef     = coef_ins,
        vcov_mat = vcov_ins,
        geenis   = g,
        eQTL     = e
      )
      
      # arvutab mobiilse elemendi normaaljaotuse tihedusfunktsiooni tuletise punktis x
      me_n_deriv_val <- dME_N_dx(x)
      beta_me_n      <- coef_ins[me_n_idx_full]# võtab ME_N kordaja mudelist
      
      est_total <- out$estimate + beta_me_n * me_n_deriv_val ## saab täis hinnangu
      
      grad_spline  <- out$grad   ## lisab gradient kovariatsiooni arvutamiseks                    
      
      cov_spline_mен <- vcov_ins[, me_n_idx_vcov] ##splain-kordajate ja ME_N kordaja vaheline kovariatsioon
      var_me_n       <- vcov_ins[me_n_idx_vcov, me_n_idx_vcov] ##ME_N kordaja dispersioon
      
      var_total <- out$se^2 + ### arvutab täis variatsiooni
        2 * sum(grad_spline * cov_spline_mен) * me_n_deriv_val +
        var_me_n * me_n_deriv_val^2
      
      se_total <- sqrt(max(var_total, 0))   ## leiab standardvea
      
      deriv <- c(deriv, est_total)
      up    <- c(up,    est_total + 1.96 * se_total)
      low   <- c(low,   est_total - 1.96 * se_total)
    }
    
    tmp <- data.frame(
      x          = xvals_ins,
      derivative = deriv,
      lower      = low,
      upper      = up,
      geenis     = g,
      eQTL       = e
    )
    
    tmp$status <- case_when( ## määrab, mis tüüpi on tuletis
      tmp$lower > 0 ~ "Positiivne",
      tmp$upper < 0 ~ "Negatiivne",
      TRUE          ~ "Määramata"
    )
    
    results_ins <- bind_rows(results_ins, tmp)
  }
}

results_ins$geenis <- as.logical(results_ins$geenis)
results_ins$eQTL   <- as.logical(results_ins$eQTL)
results_ins$group  <- paste0(results_ins$geenis, " + ", results_ins$eQTL)
```




Joonistab lisa tuletise joonise suur ejoonise alla
```{r}
results_ins <- results_ins %>%
  mutate(group = factor(group, levels = c("FALSE + FALSE", "TRUE + FALSE", "FALSE + TRUE", "TRUE + TRUE")))


pp2_ins = ggplot(results_ins, aes(x = x, y = 1, fill = status)) +
  geom_raster() +
  
  facet_wrap(
  ~ group,
  ncol = 1,
  strip.position = "right",
  labeller = labeller(group = function(x) gsub("TRUE", "JAH", gsub("FALSE", "EI   ", x)))
)+
  
  scale_fill_manual(
    values = c(
      "Positiivne" = "forestgreen",
      "Negatiivne" = "red3",
      "Määramata" = "darkgray"
    )
  ) +
  
  labs(
    x = "SV pikkus",
    y = NULL,
    fill = "Tuletise väärtus"
  ) +
  
  theme_classic() +
  theme(
    axis.text.y = element_blank(),
    axis.ticks.y = element_blank(),
    axis.title.y = element_blank(),
    legend.position = "bottom",
    
    strip.placement = "outside",
    strip.background = element_blank(),
    strip.text.y.right = element_text(
  angle = 0,
  size = 10,
  hjust = 0
)
  )+scale_x_continuous(
    breaks = c(2, 3, 4, 5, 6),
    labels = scales::label_math(10^.x)
  ) 
```


paneb joonised kokku
```{r, }
test_ins = pp1_ins/pp2_ins+ 
  plot_layout(heights = c(3, 1))
test_ins
```

